【裁判字號】    98,易,1854
【裁判日期】    981230
【裁判案由】    妨害自由
【裁判全文】
臺灣板橋地方法院刑事判決              98年度易字第1854號
公  訴  人  臺灣板橋地方法院檢察署檢察官
被      告  甲○○
            乙○○
上列被告因妨害自由案件，經檢察官提起公訴（98年度偵字第73
24號），本院判決如下：
    主  文
甲○○、乙○○均無罪。
    理  由
一、公訴意旨略以：被告乙○○、甲○○與案外人江宥臻（原名
    ：江佩娟、江心瑜，其所涉恐嚇犯嫌，另為不起訴處分）係
    同事關係，緣江宥臻與其男友戊○○因故分手後，因江宥臻
    欲向戊○○要回向其母親借貸之新臺幣（下同）35萬元，故
    要求戊○○簽發本票1 紙（發票日：民國97年8 月5 日、到
    期日：9 7 年10月5 日、面額：35萬元、發票人：戊○○）
    作為上揭借款之擔保，嗣因戊○○於上揭本票屆期不獲付款
    ，江宥臻即委託乙○○、甲○○向戊○○催討上揭債務，並
    約明於取回上揭金錢，由江宥臻取回16萬元，乙○○、甲○○則分得19萬元。詎甲○○、乙○○為催討上揭債務，竟共
    同基於恐嚇之犯意，於97年11月19日19時許，夥同綽號「阿
    智」之真實姓名年籍不詳之成年男子，前往戊○○位於臺北
    縣蘆洲市○○街267 巷13號4 樓之住處，欲持上揭本票向戊○○催討借款，惟因戊○○不在該處，甲○○、乙○○為逼
    使戊○○出面還款，即以用力撞鐵門、大聲喧嘩、辱罵三字
    經等方式催逼債務，並以「戊○○欠錢要你要還，不然大家
    試試看。」等語恫嚇在場之戊○○之母丁○○○、之弟己○○，致丁○○○、己○○心生畏懼，足生危害於渠等之生命
    、身體及財產安全，嗣經己○○報警處理，乙○○、甲○○
    即前往蘆洲分局延平派出所與戊○○洽談上揭債務事宜，因
    戊○○拒絕還款，甲○○竟以「不管告贏告輸，都會找你算
    帳」等語恐嚇戊○○，致戊○○心生畏懼，足生危害於戊○○之生命、身體及財產安全。因認被告2 人所為均係犯刑法
    第305 條恐嚇危害安全罪，被告2 人就上揭犯嫌，有犯意聯
    絡及行為分擔云云。
二、按犯罪事實應依證據認定之，無證據不得認定犯罪；不能證
    明犯罪者，應諭知無罪之判決；刑事訴訟法第154 條第2 項
    ，第301 條第1 項分別定有明文。又被害人與一般證人不同
    ，其與被告處於相反之立場，其陳述之目的，在使被告受刑
    事訴追處罰，內容未必完全真實，證明力自較一般證人之陳
    述薄弱。故被害人縱立於證人地位而為指證及陳述，且其指
    證、陳述無瑕疵可指，仍不得作為有罪判決之唯一證據，應
    調查其他證據以察其是否與事實相符，亦即仍須有補強證據
    以擔保其指證、陳述之真實性，始得採為斷罪之依據（最高
    法院94年度台上字第3326號判決要旨參照）。而所謂證據，
    須適於為被告犯罪事實之證明者，始得為斷罪之資料；如未
    能發現相當證據，或證據不足以證明，自不能以推測或擬制
    之方法，以為裁判之基礎（最高法院29年上字第3105號、40
    年台上字第86號判例意旨參照）。再刑事訴訟上證明之資料
    ，無論其為直接或間接證據，均須達於通常一般之人均不致
    有所懷疑，而得確信其為真實之程度，始得據為有罪之認定
    ，若其關於被告是否犯罪之證明未能達此程度，而有合理懷
    疑之存在，致使無從形成有罪之確信，根據「罪證有疑、利
    於被告」之證據法則，即不得遽為不利被告之認定（最高法
    院76年台上字第4986號判例意旨參照）。
三、檢察官認被告2 人涉犯恐嚇罪嫌，係以證人即告訴人戊○○
    於警詢、偵查中、證人丁○○○、己○○之證詞，及本票、
    委託書及合約書影本各一紙等為其論據。訊據被告2 人均堅
    詞否認有何恐嚇犯行，均辯稱：沒有恐嚇，並未說「戊○○
    欠錢要你要還，不然大家試試看」等語，甲○○固承認有罵
    三字經：惟辯稱：並未說「不管告贏告輸，都會找你算帳」
    而是與戊○○說，「不管告輸告贏，這35萬元你們都要還，
    這筆帳都要算」等語。
四、經查：
（一）程序方面：
    1.到庭檢察官於本院審理時，以刑法第304 條包括刑法第30
      5 條為由，當庭以言詞更正起訴書前段部分【惟因戊○○
      不在該處，甲○○、乙○○為逼使戊○○出面還款，即以
      用力撞鐵門、大聲喧嘩、辱罵三字經等方式催逼債務，並
      以「戊○○欠錢要你要還，不然大家試試看。」等語恫嚇
      在場之戊○○之母丁○○○、之弟己○○，致丁○○○、
      己○○心生畏懼，足生危害於渠等之生命、身體及財產安
      全】為【惟因戊○○不在該處，甲○○、陳俊傑及共同基
      於使人行無義務之事之犯意，用力撞擊上開鐵門，對謝志
      銘之母丁○○○辱罵三字經，並以「戊○○欠錢你要還，
      不然大家試試看」等語脅迫在場之丁○○○，強令丁○○○為戊○○清償債務，亦致丁○○○心生畏懼，足生損害
      於生命、身體及財產安全。】云云。然按刑法第305 條所
      保護之法益乃是個人日常生活之安寧及不受他人恐嚇其生
      活安全自由，必須行為人以將來不法之惡害通知他人，方
      足當之。而刑法第304 條之強制罪保護之法益乃是個人意
      思決定之自由及其意思決定而作為或不作為之自由，係行
      為人以強暴與脅迫而強制他人，二罪顯非同一事實，無從
      更正，是本院仍應就起訴之事實，進行審理，附此敘明。
    2.被告以外之人於審判外之陳述，雖不符合刑事訴訟法第15
      9 條之1 至第159 條之4 之規定，但經當事人於審判程序
      同意作為證據，法院審酌該言詞陳述或書面陳述作成時之
      情況，認為適當者，亦得為證據；當事人、代理人或辯護
      人於法院調查證據時，知有第159 條第1 項不得為證據之
      情形，而未於言詞辯論終結前聲明異議者，視為有前項之
      同意；刑事訴訟法第159 條之5 第1 項、第2 項分別定有
      明文。檢察官、被告及辯護人對於本判決下列所引用被告
      以外之人於審判外之陳述，於本院準備程序及審理時，均
      表示無意見而不予爭執，且迄至言詞辯論終結前亦未再聲
      明異議，本院審酌上開證據資料製作時之情況，尚無違法
      不當及證明力明顯過低之瑕疵之情形，依刑事訴訟法第15
      9 條之5 第2 項規定，認例外均具有證據能力，且經本院
      於審判期日依法進行證據之調查、辯論，當事人於訴訟上
      程序權利，已受保障，先予敘明。
（二）實體方面：
    1.就恫嚇丁○○○、己○○之部分：
    (1)證人丁○○○於本院審理時證稱：於97年11月19日當天有
      三個男的來就敲門，他們說戊○○欠她們的錢，他們受江
      心瑜的委託來討債，我跟他們說我兒子不住這邊，他們就
      說要我還錢，我說我沒有錢沒有辦法還，不是我欠的，然
      後他們三個人有一個比較高的人，就罵三字經，說你兒子
      欠錢要還錢，後來我小兒子洗完澡，就出來說戊○○不住
      這邊，請他們之後再來，我很害怕，不敢開門，我小兒子
      就打電話到派出所。派出所員警來的時候，許先生說他留
      手機跟姓名給我，叫我們一定要解決這筆債務，我們報警
      之後，有一個員警來，我們就請他們到樓下，說可不可以
      等戊○○來之後才解決，他們不要，之後員警才請他們到
      樓下，在樓下碰到戊○○回來，他們就一起到派出所了，
      其中來討債的那三人，有人說「欠錢不還，你就試試看等
      語」。證人己○○證稱：97年11月19日有三個男的來我們
      家要債，他們到了我家的時候，先按電鈴，我開裡面的（
      木）門之後，看到有三個人，他們就出具票據，說他們要
      來討錢，有參拾伍萬，他們說要找戊○○，我就說戊○○
      不住在這，他們要求我開門再說，我不開，他們就敲門，
      我就不開，他們就開始在外面吼，說叫我們開門，並有罵
      髒話，我就說你們如果在不走，我就要報警，之後就報警
      並等待警察來，他們則繼續在外面吼及撞門，警察來之後
      ，警察請我開門，並有很多人進來，我跟警方說來了三個
      人我不認識，他們要來要錢，我希望他們離開，我有跟他
      們說戊○○不住在這，那時候警察也有在，他們就說戊○○不在，爸爸要幫忙還，因為這個房子是我的，我就說有
      沒有哥哥的債要弟弟還的，警察回我說這是你們的債務糾
      紛，我就跟警察說我希望他們離開，因為這是我的房子，
      他們提出票據要求我們由我們來還錢，說我們是一家人，
      要我們還，後來我就請他們全部離開，希望他們去警察局
      談，後來他們才下樓，在我家門口的電梯的電梯門口，剛
      好遇到我哥哥上來，警察就把我哥哥帶進房子，然後就又
      吵，因為當時已經很晚了我就在要求他們離開，警察才帶
      他們離開。當時我們不清楚他們的債務糾紛，我父親希望
      瞭解這個債務，我父親就很大聲，我們請他們離開，他們
      不離開，現場有推擠的動作，我在場時就是聽到被告他們
      說：「希望我們當場還錢，如果我們沒還，他們之後還是
      會來」，他們好像就是說「那有那樣欠錢不還，並罵三字
      經」等語（詳參本院卷第37頁正、反面、第55頁正、反面
      ）。是依證人丁○○○所證被告等人是說「欠錢不還，你
      試試看」，而證人己○○則證稱被告等人說：「希望我們
      當場還錢，如果我們沒還，他們之後還是會來」及「那有
      那樣欠錢不還，並罵三字經」等語。在場之2 人所證聽到
      被告說的話並不一致，且上開證人就戊○○有無回家、警
      員在何處碰到戊○○之情，所證情節亦不甚相符，而參諸
      到場處理之員警所證：戊○○是我上去之後，我請報案人
      通知戊○○，戊○○約一、二十分鐘後才到，我是在報案
      人家中碰到戊○○的等情（同上本院卷第39頁反面）。顯
      見戊○○後來亦有回家之情則與己○○所證較為相符，與
      丁○○○所證被告2 人在樓下碰到戊○○，就去派出所之
      情節不甚一致。是丁○○○所證部分情節顯與事實不符，
      其所證被告說「你試試看」等語是否屬實，即非無疑。
    (2)而依證人己○○所證被告2 人有提出受託要債之本票，其
      上發票人戊○○，發票人地址確為台北縣蘆州市○○街26
      7 巷13號4 樓等情，亦有本票影本卷附足稽，證人戊○○
      並未否認有簽發本票，於本院審理時並證稱：我答應先還
      她（指債權人江心瑜）新台幣（下同）3 萬元，是要把這
      筆帳擔下來等語（見本院卷第39頁）。顯見被告等人所提
      出之債權資料並非子虛，而欠債還錢，天經地義，被告受
      託替債權人要求還債，所表明：「希望當場還錢，如果沒
      還，他們之後還是會來」及「那有那樣欠錢不還，並罵三
      字經」等語。其涵義均係要求主張債務人還錢，縱因敲門
      而告訴人家屬不開門有一直敲門且罵三字經，實亦與將來
      之惡害通知不符，至為明確。
    2.就恫嚇戊○○之部分：
      (1)證人戊○○證稱：97年11月19日晚上，那天是因為有人
        來我家要錢，那時我人不在家，我家人打電話叫我回來
        ，我的家人有報案，我到的時候，有三個人在我家樓下
        ，我看到有三個男生，我都不認識，當時有警察在，我
        們後來就去派出所。在派出所，他們要我還債，但是我
        沒有欠他們債，因為我跟他們的委託人另有官司，所以
        對方說，「不管那個官司打贏打輸，他們還是會找我算
        帳」，這句話是一個許先生說的。在場的另外兩個人就
        只是站在旁邊而已，被告有提示債權憑證給我看，就是
        我們所爭執的本票，那筆錢從頭到尾不是我欠的，我答
        應先還她三萬，是要把這筆帳自己擔下來等語。證人丁○○○則證稱：後來協調時我到警局，警察請我坐，跟
        那三個人隔開，我兒子跟他們說，這個案子法院已經有
        判決了，許先生（指甲○○）就說，「不管你們判決如
        何，這條錢我們都討定了，你們就試試看等語」（詳參
        本院卷第37頁、第38頁）。證人戊○○證稱被告說：「
        不管那個官司打贏打輸，他們還是會找我算帳」，另證
        人丁○○○則證稱：「不管你們判決如何，這條錢我們
        都討定了，你們就試試看等語」，證人之證詞關於被告
        所說的話並不一致，難以遽信。
      (2)再觀諸被告2 人要債的整個過程，除開始被告未晤債務
        人戊○○有一直敲門並罵三字經外，警察到場後，大聲
        說一些不相干的話的，是債務人之父親，被告等人並未
        說什麼話，而後雙方同意協調，亦係經警員帶往派出所
        協調區協調，其間協調的情形，現場不會很大聲等情，
        復據證人即現場處理之警員丙○○證述明確（見本院卷
        第39頁至第40頁）。參以證人江心瑜所證稱：戊○○有
        開立本票於到期日未付款，同意先還3 萬元後來也沒還
        ，我覺得他（指戊○○）是故意賴賬等情（97年度他字
        第7590號卷第8 頁）。是被告因債權人江心瑜之告知認
        告訴人有賴賬嫌疑，於協調時所言官司打贏、打輸這筆
        帳都要算等語，亦僅是一般要求還錢之字眼，因認與未
        來之惡害之告知並不該當，否則何以未見協調時，告訴
        人有主張被告2 人以將來之惡害通知告訴人，當場請求
        警員處理之理。
     3.綜上所述，檢察官所舉之證據與所指出之證明方法，均
       無法證明被告2 人有何恐嚇之行為，自未足使本院確信
       被告2 人有恐嚇之犯行。此外，復查無其他積極確切證
       據足證被告確有公訴意旨所指恐嚇行為，依照前開之說
       明，不能證明被告2 人犯罪，自應分別為被告2 人無罪
       之諭知。
據上論斷，應依刑事訴訟法第301條第1項，判決如主文。
中    華    民    國    98    年    12    月    30    日
                   刑事第四庭  法 官  徐子涵
上列正本證明與原本無異。
如不服本判決，應於判決送達後10日內敘明上訴理由，向本院提
出上訴狀 (應附繕本) ，上訴於臺灣高等法院。其未敘述上訴理
由者，應於上訴期間屆滿後20日內向本院補提理由書「切勿逕送
上級法院」。
                               書記官  張桐嘉
中    華    民    國    98    年    12    月    30    日


司法院資訊處製作；財團法人民間司法改革基金會備份。
